【裁判字號】    97,訴,1668
【裁判日期】    980609
【裁判案由】    返還不當得利
【裁判全文】
臺灣高雄地方法院民事判決              97年度訴字第1668號
原      告  戊○○
被      告  丙○○○
            乙○○
            甲○○
                      號
兼前三人共同
訴訟代理人  丁○○
                      之6
上列當事人間返還不當得利事件，本院於民國98年4月15日言詞
辯論終結，判決如下：
    主  文
確認門牌號碼高雄市三民區○○○路三０五號及三０七號房屋如
附表所示之租金收益新台幣玖佰肆拾柒萬陸仟伍佰貳拾元為兩造
公同共有。
訴訟費用由被告連帶負擔。
    事實及理由
一、按確認法律關係之訴，非原告有即受確認判決之法律上利益
    者，不得提起之；確認證書真偽或為法律關係基礎事實存否
    之訴，亦同，民事訴訟法第247 條第1 項定有明文。所謂即
    受確認判決之法律上利益，係指法律關係之存否不明確，原
    告主觀上認其在法律上之地位有不安之狀態存在，且此種不
    安之狀態，能以確認判決將之除去者而言，若縱經法院判決
    確認，亦不能除去其不安之狀態者，即難認有受確認判決之
    法律上利益（最高法院52年台上字第1240 號 判例意旨參照
    ）。經查，本件原告主張坐落高雄市○○區○○段677-2 、
    677-5 地號土地及地上建物即門牌高雄市三民區○○○路
    305 號及307 號房屋為訴外人即兩造之被繼承人周老炳之遺
    產，被告擅自將上開房地出租，獲有如附表所示之租金收益
    ，上開房地之租金收益應屬周老炳遺產之孳息，自為兩造公
    同共有，惟被告否認上開307 號房屋為周老炳之遺產。是兩
    造就附表所示之租金收益是否有公同共有之法律關係，即有
    爭執，且致原告之私法上地位不安定，將有受侵害之危險，
    而此項危險並得以對於被告之確認判決除去之，原告提起本
    訴，即有受確認判決之法律上利益，核先敘明。
二、按訴狀送達後，原告不得將原訴變更或追加他訴，但被告同
    意者、擴張或減縮應受判決事項之聲明者，不在此限；被告
    於訴之變更或追加無異議，而為本案之言詞辯論者，視為同
    意變更或追加。民事訴訟法第255 條第1 項第1 款、第3 款
    、第2 項定有明文。本件原告依據不當得利法律關係，原起
    訴請求被告丙○○○應給付原告新台幣（下同）1,370,278
    元、被告丁○○、乙○○、甲○○各應給付原告105,382 元
    ，及均自民國97年6 月13日日起至清償日止，按年息百分之
    5 計算之利息。嗣於訴狀送達後，變更聲明為請求確認坐落
    高雄市○○區○○段677-2 、677-5 地號土地及地上建物即
    門牌高雄市三民區○○○路305 號及307 號房屋如附表所示
    金額之租金收益，為兩造公同共有。原告上開訴之變更，被
    告均無異議，且為本案言詞辯論，視為同意追加，核無不合
    ，應予准許。
三、原告主張：坐落高雄市○○區○○段677-2 、677-5 地號土
    地及地上建物即門牌高雄市三民區○○○路305 號及307 號
    房屋（下稱系爭土地、305 號房屋、307 號房屋，合稱系爭
    房地），為兩造共同繼承訴外人周老炳而公同共有之財產。
    詎被告竟未經原告同意而擅將305 號、307 號房屋出租，並
    分別收取89、90、91、94、95、96、97年度之租金，其金額
    詳如附表所示。惟系爭房地既為周老炳之遺產而為兩造公同
    共有，附表所示之租金收益即屬周老炳遺產之孳息，亦應為
    兩造公同共有，爰提起本件確認之訴，並聲明：確認系爭房
    地如附表所示之租金收益為兩造公同共有。
四、被告則以：原告曾就89年之租金起訴請求，並經判決駁回確
    定，其再提起本訴，顯不合法。系爭土地及305 號房屋雖為
    兩造公同共有，但307 號房屋則為被告戊○○單獨所有，並
    非周老炳之遺產。縱認附表所示之租金收益為兩造公同共有
    ，因被告代償周老炳生前向高雄市第三信用合作社之貸款本
    息、代繳本件房地之房屋稅及地價稅及維修房屋而支出修繕
    費，均得為抵銷。再者，原告對被告丙○○○負有扶養義務
    ，但均未履行，此部分之債權，亦得與原告之債權為抵銷，
    經抵銷後，伊等並無再為給付義務等語，資為抗辯。並聲明
    駁回原告之訴。
五、兩造爭執及不爭執事項：
  (一)不爭執部分：
  1.兩造均為周老炳之繼承人。
  2.被告於89、90、91、94、95、96、97年間將305 號、307 號
    房屋出租並分別收取如附表示之租金。
  3.系爭土地及305 號房屋，均為周老炳之遺產。
  (二)爭執部分：
  1.原告起訴請求確認89年度之租金收益為兩造公同共有，是否
    為本院高雄簡易庭91年度雄簡字1843號判決既判力效力所及
    ？
  2.307 號房屋是否為周老炳之遺產？
  3.原告請求確認305 號、307 號房屋之孳息即如附表所示之租
    金收益為兩造公同共有，有無理由？
六、得心證理由：
  (一)原告起訴請求確認89年度之租金收益為兩造公同共有，是否
    為本院高雄簡易庭91年度雄簡字1843號判決既判力效力所及
    ？
  1.按除別有規定外，確定之終局判決就經裁判之訴訟標的有既
    判力，民事訴訟法第400 條第1 項定有明文。既判力僅本案
    之終局判決有之，僅以當事人不適格或保護之必要有欠缺為
    理由駁回原告之訴者，既未就訴訟標的之法律關係加以裁判
    ，自亦無既判力。
  2.原告起訴請求確認89年度之租金收益為兩造公同共有，被告
    否認之，並以：原告曾起訴請求被告返還305 號、307 號房
    屋於89年出租之租金收益，並經本院高雄簡易庭91年度雄簡
    字1843號判決駁回原告之訴確定，原告提起本件確認之訴，
    應為前案確定判決既判力效力所及等語為辯。
  3.經查：原告前以被告於89年間將兩造繼承之305 號、307 號
    房屋出租，並收取租金1,255,000 元，依據不當得利法律關
    係，請求被告依據原告應繼分給付原告251,000 元，經本院
    高雄簡易庭91年度雄簡字1843號判決以：305 號、307 號房
    屋為周老炳之遺產，租金收益屬遺產之孳息，應為兩造公同
    共有，在遺產未為分割前，兩造均不得主張遺產中之特定部
    分，租金收益既為兩造公同共有，被告即未受有利益，原告
    請求被告返還按應繼分計算之不當得利，顯無理由，依民事
    訴訟法第249 條第2 項判決駁回原告之訴。前案確定判決並
    未就原告主張之法律關係加以判斷，依前述說明，自無既判
    力。是以，原告起訴請求確認附表所示89年度之租金收益為
    兩造公同共有，自屬合法。被告辯稱原告起訴關於附表所示
    89年度租金收益部分為確定判決之效力所及云云，並無可採
    。
  (二)307 號房屋是否為周老炳之遺產？
  1.按確定判決之既判力，固以訴訟標的經表現於主文判斷之事
    項為限，判決理由並無既判力。但法院於判決理由中，就訴
    訟標的以外當事人主張之重要爭點，本於當事人辯論之結果
    ，已為判斷時，除有顯然違背法令之情形，或當事人已提出
    新訴訟資料，足以推翻原判斷之情形外，應解為在同一當事
    人就該重要爭點所提起之訴訟，法院及當事人就該已經法院
    判斷之重要爭點，皆不得任作相反之判斷或主張，始符民事
    訴訟上之誠信原則。
  2.系爭土地及305 號房屋，均為周老炳之遺產，已為兩造所不
    爭執。而307 號房屋為305 號房屋之一部分，業經本院96年
    度簡上字第75號判決認定明確（下稱前案確定判決）。依上
    開說明，除前訴確定判決有明顯違背法令外，不僅兩造應受
    禁反言原則之拘束，本院亦不宜為相反之認定。經查：另案
    確定判決審酌證人盤麗菊、李建勳之證詞、72、73年間所拍
    攝之305 號、307 號房屋照片及履勘系爭房地現場之結果認
    定，307 號房屋於勘驗前1 個月，並無獨立之樓梯可通往2
    樓，需藉助307 號房屋之樓梯始可，構造上並無獨立性，
    305 號房屋與307 號房屋應屬同一建物。前案確定判決認定
    305 號、307 號房屋為同一建物，尚非無憑，亦無違背法令
    情事，此外被告於本院並未提出新訴訟資料，足以推翻原確
    定判決判斷，不論被告對前案確定判決提起再審之訴與否，
    依前述說明，兩造仍不得執詞否認前案確定判決所認定之事
    實，本院亦無從為相反之認定。是以，305 號、307 號房屋
    為同一建物。307 號房屋亦為周老炳之遺產，應無疑義。
  (三)原告請求確認305 號、307 號房屋之孳息即如附表所示之租
    金收益為兩造公同共有，有無理由？
  1.按繼承人有數人時，在分割遺產前，各繼承人對於遺產全部
    為公同共有，民法第1151條定有明文。
  2.系爭土地及305 號房屋，均為周老炳之遺產，已為兩造所不
    爭執。307 號房屋為305 號房屋之一部，305 號、307 號房
    屋係屬同一建物，亦如前述。系爭房地均為周老炳之遺產，
    應可認定。系爭房地之租金收益，自為遺產之孳息。被告將
    系爭房地出租並收取如附表所示之租金收益，已為兩造所不
    爭執（本院卷第342 頁）。兩造為周老炳之繼承人，依前述
    規定，系爭房地之租金收益應為兩造公同共有。
七、綜上所述，原告請求確認系爭房地如附表所示之租金收益為
    兩造公同共有，為有理由，應予准許。
八、本件判決之基礎已臻明確，本件原告原提起給付之訴已變更
    為確認之訴，故被告就原告給付之訴主張抵銷部分，自毋庸
    論述，附此敘明。
九、據上論結，本件原告之訴為有理由，依民事訴訟法第78條、
    第85條第2項，判決如主文。
中    華    民    國    98    年    6     月    9     日
                  民事第三庭    法  官  陳宛榆
正本係照原本作成。
如不服本判決，應於送達後20日內，向本院提出上訴狀並表明上
訴理由，如於本判決宣示後送達前提起上訴者，應於判決送達後
10日內補提上訴理由書（須附繕本）。
中    華    民    國    98    年    6     月    9     日
                                書記官  曹德英
附表
┌──┬─────────┬──────────┐
│編號│被告收取租金之年度│被告收取租金之金額  │
├──┼─────────┼──────────┤
│ 1  │89（丙○○○收取）│1,255,000元         │
├──┼─────────┼──────────┤
│ 2  │90（丙○○○收取）│1,350,000元         │
├──┼─────────┼──────────┤
│ 3  │91.01 ～91.09（周 │1,039,050元         │
│    │林金英收取）      │                    │
│    │91.10 ～91.12 （周│                    │
│    │林金英、丁○○、周│316,350元           │
│    │良茂、甲○○共同收│                    │
│    │取）              │                    │
├──┼─────────┼──────────┤
│ 4  │92（丙○○○、周俊│1,264,200元         │
│    │、乙○○、甲○○共│                    │
│    │同收取）          │                    │
├──┼─────────┼──────────┤
│ 5  │94.01 ～94.05（周 │527,114元           │
│    │林金英、丁○○、周│                    │
│    │良茂、周良吉共同收│                    │
│    │取）              │441,236元           │
│    │94.08 ～94.12     │                    │
│    │（丙○○○收取）  │                    │
├──┼─────────┼──────────┤
│ 6  │95（丙○○○收取）│1,095,070元         │
├──┼─────────┼──────────┤
│ 7  │96（丙○○○收取）│1,144,125元         │
├──┼─────────┼──────────┤
│ 8  │97（97.01.01～97. │932,600元           │
│    │10.24丙○○○收取 │                    │
│    │）                │                    │
│    │97（97.10.25～97.1│111,775元           │
│    │2.31丁○○收取）  │                    │
├──┼─────────┼──────────┤
│    │總              計│9,476,520元         │
└──┴─────────┴──────────┘


司法院資訊處製作；財團法人民間司法改革基金會備份。
